臺灣高等法院臺中分院民事判決　　　　100年度上易字第320號
上　訴　人　曾瑞珠
被 上 訴人　錢思汎
被 上 訴人　錢思璇
兼前列二人共同
法定代理人　錢坤亮
被 上 訴人　王水霖
被 上 訴人　王陳月英
兼前列五人共同
訴訟代理人　錢旻宏
上列當事人間請求損害賠償事件，上訴人對於民國100年6月29日
臺灣臺中地方法院100年度訴字第1145號第一審判決提起上訴，
經本院於100年11月23日言詞辯論終結，判決如下：
    主  文
上訴駁回（原判決所命上訴人給付被上訴人錢旻宏、錢思汎、錢
思璇、王水霖、王陳月英之利息部分減縮為自民國100年6月16日
起至清償日止，按年息百分之五計算之利息）。
第二審訴訟費用由上訴人負擔。
    事實及理由
一、本件被上訴人起訴主張：被害人王麗凰於民國（下同）99年
    7月16日上午7時37分，駕駛車牌號碼288-DNL號普通重型機
    車，沿臺中市清水區○○○街由北往南方向行駛，適上訴人
    駕駛車牌號碼1739-DH號自用小客車並後載訴外人邱揚壹沿
    臺中市清水區○○○路由西往東方向行駛，於臺中市清水區
    ○○○路與忠孝一街無號誌交岔路口時，上訴人理應減速慢
    行並注意有無來車，惟其能注意竟疏未注意，逕通行行駛，
    因而撞及被害人王麗凰所駕駛之機車，致人車倒地，受有胸
    腔內出血、左右胸部挫傷及骨折之重傷，經急救無效，於99
    年7月16日9時20分死亡。被上訴人錢坤亮、錢旻宏、錢思汎
    、錢思璇、王水霖、王陳月英分別為被害人之配偶、長男、
    次女、三女、父、母，因被害人王麗凰死亡痛失所愛，受有
    非財產上損害各80萬元，及被上訴人錢坤亮為被害人王麗凰
    支出殯葬費20萬元，爰依侵權行為法律關係，聲明求為判決
    ：（一）上訴人應依序給付被上訴人錢坤亮、錢旻宏、錢思
    汎、錢思璇、王水霖、王陳月英新台幣（下同）100萬元、
    80萬元、80萬元、80萬元、80萬元、80萬元，及均自起訴狀
    繕本送達翌日起至清償日止，按年息5%計算之利息。（二）
    願供擔保請准宣告假執行。
二、經原審為被上訴人等部分勝訴判決，上訴人不服，提起本件
    上訴（被上訴人等敗訴部分因未上訴而告確定），被上訴人
    等聲明：上訴駁回。其等陳述除引用原審判決之記載外，略
    以：因本件事故，被上訴人頓失幸福健康之家庭，年邁之父
    母王水霖、王陳月英因而罹患憂鬱症，幼年子女錢思汎等失
    所依附，一審法官會判上訴人負48％之肇事責任，一定是考
    量被上訴人是單純家庭，沒有要求過多的金額，且被害人亦
    付出生命的代價，上訴人要求僅負20％過失責任，被上訴人
    不能接受等語。
三、上訴人則聲明：（一）原判決不利於上訴人部分廢棄。（二
    ）上開廢棄部分，被上訴人在第一審之訴及假執行之聲請均
    駁回。其陳述除引用原審判決之記載外，另補稱：上訴人對
    本件車禍事故應負過失責任及被上訴人於原審主張之殯葬費
    用、精神賠償金額等，均無意見，上訴人僅爭執上訴人與被
    上訴人之被繼承人王麗凰之過失責任比例。茲因本件發生於
    無號誌交岔路口之車禍，被害人王麗凰為左方車未暫停讓上
    訴人之右方車先行，被害人王麗凰自為肇事主因，上訴人為
    肇事次因，臺灣省車輛行車事故覆議鑑定委員會覆議意見書
    亦同此見解。是以上訴人對本件車禍事故之發生固有過失，
    惟被害人王麗凰之上開行為始為肇事主因，上訴人行為為肇
    事次因，應分別課以被害人王麗凰80%、上訴人20%之過失責
    任，依此比例計算上訴人應負擔之損害賠償數額。縱認上訴
    人前開主張之過失比例無可採，亦應依被害人王麗凰60％，
    上訴人為40％比例計算。且被上訴人等已受領強制汽車責任
    保險金160萬元及上訴人給付之50萬元，依法應予扣除後，
    被上訴人等不得再向上訴人請求。
四、被上訴人等主張上訴人於前揭時、地駕駛車牌號碼1739-DH
    號自用小客車，因疏未注意車前狀況，及行經無號誌交岔路
    口應減速慢行，竟疏未注意貿然通過該路口，適與行經該路
    口之被害人王麗凰發生撞擊，致王麗凰受有左右胸部挫傷及
    骨折，造成胸腔內出血死亡。又其等為王麗凰之配偶、子女
    及父母等事實，為上訴人所自認為真正，並經被上訴人等提
    出戶籍謄本為證，復有臺灣臺中地方法院檢察署99年度相字
    第1061號相驗卷宗所附之道路交通事故現場圖、調查報告表
    、現場照片查核無訛。又行至無號誌或號誌故障而無交通指
    揮人左指揮之交岔路口，支線道車應暫停讓幹線道車先行。
    …；左方車應暫停讓右方車先行。又汽車行駛時，駕駛人應
    注意車前狀況及兩車併行之間隔，並隨時採取必要之安全措
    施。道路交通安全規則第102條第1項第2款、第94條第3款分
    別定有明文。本件被害人王麗凰騎乘重機車行經上開肇事地
    點，未遵守前述左方車未暫停讓右方車先行之規定，即逕自
    行駛，致與上訴人駕駛之自小客車發生碰撞，固有過失。惟
    上訴人行經無交通號誌之文岔路口，未減速慢行且疏未注意
    車前狀況，致撞及被害人所騎乘之機車，亦與有過失，上訴
    人亦自認對本件車禍事故之發生有過失（見本院卷第26頁反
    面）。另本件車禍前經送請臺灣省車輛行車事故覆議鑑定委
    員會覆鑑意見亦認被害人係左方車未暫停讓右方車先行，為
    肇事主因，上訴人為肇事次因，有原審法院刑事庭99年度交
    易字第893號卷宗所附覆議意見書為憑。且上訴人亦經原審
    法院以99年度交易字第893號刑事判決判處犯過失致人於死
    罪，處有期徒刑5月，如易科罰金，以新台幣1千元折算1日
    確定在案，亦有原審法院99年度交易字第893號相關刑案卷
    宗可稽，自屬真實。是被上訴人等之主張自屬真實。
五、按因故意或過失，不法侵害他人之權利者，負損害賠償責任
    。又不法侵害他人致死者，對於支出醫療及增加生活上需要
    之費用或殯葬費之人，亦應負損害賠償責任；被害人之父、
    母、子、女及配偶，雖非財產上之損害，亦得請求賠償相當
    之金額。民法第184條第1項前段、第192條第1項、第194條
    分別定有明文。從而，被上訴人等依上開規定，請求上訴人
    負損害賠償責任，自屬有據。茲就被上訴人等請求之金額，
    分述如下：
     1、殯葬費用部分：被上訴人錢坤亮主張其為被害人王麗凰
        支出喪葬費用20萬元，為上訴人所自認，是被上訴人錢
        坤亮此部分之請求，自應准許。
     2、精神慰撫金部分：按法院對於慰撫金之量定，應斟酌加
        害程度、兩造之身分地位經濟狀況等關係定之。茲審酌
        被上訴人錢坤亮為被害人王麗凰之配偶，其中年喪偶，
        頓失人生伴侶，被上訴人錢旻宏、錢思汎、錢思璇為被
        害人王麗凰之子女，錢思汎、錢思璇均尚未成年，本有
        賴被害人王麗凰扶養照料，卻頓失依附，被上訴人錢思
        宏雖已成年，卻逢侍親不待之悲慟；被上訴人王水霖、
        王陳月英為被害人王麗凰之雙親，值此白髮人送黑髮人
        之人倫悲劇，其等精神上遭受極大打擊及痛苦，身心無
        疑均遭受極大痛苦。又被上訴人錢坤亮目前無工作，名
        下有房屋及土地各1筆、汽車1輛，於99年度有259,100
        元薪資所得；錢旻宏、錢思汎、錢思璇均為學生，名下
        無財產及收入；被上訴人王水霖、王陳月英現均務農，
        王水霖名下有1筆房屋、8筆田地、於99年度有薪資所得
        36,000元、利息所得77,715元；被上訴人王陳月英名下
        無財產，於99年度有31,677元之利息所得。上訴人高中
        畢業，從事製造業，月收入約23,000元，名下無其他財
        產，於99年度有303,044元薪資所得（見原審卷附稅務
        電子閘門財產所得調件明細表），上訴人對被上訴人等
        請求之精神慰撫金之數額復不爭執等一切情狀，認被上
        訴人錢旻宏、錢思汎、錢思璇、王水霖、王陳月英、錢
        坤亮各請求80萬元之精神慰撫金，均屬適當。
六、按損害之發生或擴大，被害人與有過失，法院得減輕賠償金
    額，或免除之，民法第217第l項定有明文。本件肇事之主因
    為被害人王麗凰，上訴人則為肇事之次因，已經認定如前揭
    四所述。原審法院審酌兩車就車禍發生之原因、雙方過失之
    程度，認就本件車禍之結果，上訴人應負百分之48之責任，
    被害人王麗凰應負百分之52責任並無不當。雖上訴人主張其
    應負擔之過失責任依本院新類似判決應為百分之20或百分之
    40云云。並提出本院100年度重訴字第l號、99年度上字第38
    l號判決為證，惟過失責任之比例應依各案件狀況為審酌，
    並非有固定之成數比例，上開本院判決所述車禍情況與本件
    肇事現場狀況、肇事情節均不同，自不能比附援引，亦無拘
    束本件判決之效力，併予敘明。又因被上訴人之被繼承人王
    麗凰於本件事故有百分52之過失責任，渠等對上訴人之損害
    賠償請求權亦應適用民法第217條過失相抵之規定。從而，
    被上訴人則依前開過失相抵之規定，被上訴人錢坤亮得請求
    上訴人賠償之數額應為48萬元【計算式：（80萬元＋20萬元
    ）48％＝48萬元】、被上訴人錢旻宏、錢思汎、錢思璇、
    王水霖、王陳月英各得請求被告賠償之數額應各為384,000
    元（計算式：80萬48％＝384000元）。
七、復按保險人依本法規定所為之保險給付，視為被保險人損害
    賠償金額之一部分，被保險人受賠償請求時，得扣除之；因
    汽車交通事故死亡者，父母、子女及配偶得向保險人請求保
    險給付。又同一順位之遺屬有數人時，按人數平均分配保險
    給付或補償，此觀強制汽車責任保險法第32條、第11條第l
    項、第2項規定即明。本件被上訴人王陳月英已獲汽車強制
    責任保險金理賠266,915元外，其餘被上訴人則均已獲汽車
    強制責任保險金理賠266,919元，為兩造所不爭執，復有存
    摺影本附卷可稽（見原審卷，第37頁反面），故被上訴人等
    請求之金額應各予扣除上開已獲理賠金額。另上訴人已給付
    予被上訴人等共50萬元，亦為被上訴人等所自承（原審卷第
    37頁反面、本院卷第49頁），自應由被上訴人等公平分配，
    而各再扣除上開賠償金額，即被上訴人錢坤亮83,335元，其
    餘被上訴人各83,333元。從而，被上訴人錢坤亮得請求上訴
    人賠償之數額為129,746元（計算式：00000000000000
    00000＝129746）；被上訴人王水霖、錢思汎、錢思璇、錢
    旻宏各得請求賠償之數額各為33,748元（計算式：0000000
    000000000003＝33748）、王陳月英得請求上訴人賠償之數
    額為33,752元（計算式：0000000000000000003＝33752）
    。
八、再按給付有確定期限者，債務人自期限屆滿時起，負遲延責
    任。給付無確定期限者，債務人於債權人得請求給付時，經
    其催告而未為給付，自受催告時起，負遲延責任。其經債權
    人起訴而送達訴狀，或依督促程序送達支付命令，或為其他
    相類之行為者，與催告有同一之效力。民法第229條第l項及
    第2項定有明文。又遲延之債務，以支付金錢為標的者，債
    權人得請求依法定利率計算之遲延利息。但約定利率較高者
    ，仍從其約定利率。應付利息之債務，其利率未經約定，亦
    無法律可據者，週年利率為5％。民法第233條第l項及第203
    條亦有明文。而侵權行為損害賠償請求權於行為時即已發生
    ，但其給付無確定期限，則被上訴人一併請求上訴人應給付
    自書狀繕本送達翌日起至清償日止，按年息百分之5計算之
    法定遲延利息，亦應准許。而本件被上訴人錢坤亮提出之刑
    事附帶民事起訴狀繕本係於100年1月6日送達，有送達證書
    附卷足稽（見原審100年交附民字6號卷第2頁），是被上訴
    人錢坤亮得請求上訴人自100年1月7日起至清償日止之利息
    。至被上訴人錢旻宏、錢思汎、錢思璇、王水霖、王陳月英
    係於100年6月始提出刑事附帶民事變更訴訟狀為本件請求，
    並於同月15日送達上訴人（見上開附民卷第9頁，原審判決
    誤為6月1日送達），是被上訴人錢旻宏、錢思汎、錢思璇、
    王水霖、王陳月英部分，於本院減縮利息請求自100年6月16
    日起至清償日止，按週年利率5％計算之法定遲延利息，核
    屬有據。
九、綜上所述，本件被上訴人主張上訴人有前揭過失行為，致渠
    等之被繼承人王麗凰死亡，渠等受有損害，為可採。從而，
    被上訴人等本於侵權行為之損害賠償請求權，請求上訴人給
    付被上訴人錢坤亮129,746元，及自100年1月7日起至清償日
    止，按週年利率5％計算之利息；給付被上訴人錢旻宏、錢
    思汎、錢思璇、王水霖各33,748元，給付被上訴人王陳月英
    33,752元，及均自100年6月16日起至清償日止，按週年利率
    5％計算之利息，為有理由，應予准許。是則原審判命上訴
    人如數給付（不包括減縮前之100年6月1日至同年6月15日）
    並依職權宣告假執行，於法並無不合。上訴意旨指摘原判決
    不當，求予廢棄改判，為無理由，應予駁回其上訴。又本件
    事證已臻明確，兩造其餘攻擊防禦方法於判決之結果不生影
    響，自毋庸一一論究，併此敘明。
十、據上論結，本件上訴為無理由，依民事訴訟法第449條第l項
    、第78條，判決如主文。
中    華    民    國   100    年    12    月    7     日
                民事第六庭    審判長法  官  袁再興
                                    法  官  陳賢慧
                                    法  官  吳惠郁
以上正本係照原本作成。
不得上訴。
                                    書記官  周巧屏
中    華    民    國   100    年    12    月    8     日
                                                      Ｓ